---
title: "Analiza rezultatov olimpijskih iger"
author: "Anja Žavbi Kunaver"
output:
  html_document: default
  pdf_document:
    includes:
      in_header: lib/styles.sty
    latex_engine: xelatex
runtime: shiny
---

```{r setup, echo=FALSE, results='hide', message=FALSE}
# Uvoz vseh potrebnih knjižnic
source("lib/libraries.r", encoding = "UTF-8")
```

# Izbira teme

V svojem projektu bom analizirala podatke olimpijskih iger. Najprej bom analizirala uspešnost držav na poletnih in zimskih olimpijskih igrah od leta 1896 do 2016 in sicer glede na število zlatih, srebrnih in bronastih medalj. Upoštevala bom tudi število prebivalcev posamezne države.Posebej bom analizirala slovenske medaliste na olimpijskih igrah. Zanimali me bodo podatki glede na športno panogo.

***

# Obdelava, uvoz in čiščenje podatkov

```{r uvoz, echo=FALSE, message=FALSE}
source("uvoz/uvoz_tabela1.r", encoding = "UTF-8")
source("uvoz/uvoz_tabele2.r", encoding = "UTF-8")
source("uvoz/uvoz_tabele3.r", encoding = "UTF-8")
source("uvoz/uvoz_tabele4.r", encoding = "UTF-8")
```

Uvozila sem 4 tabele in sicer:

tabela1.tidy: Tabela v HTML obliki z wikipedije (https://en.wikipedia.org/wiki/All-time_Olympic_Games_medal_table).Da sem tabelo spravila v obliko tidy data, sem morala pobrisati nekaj stolpcev in vrstic, razbiti stolpce in odtraniti odvečne znake. Po stolpcih so imena držav, tip iger(poletne/zimske), lesk medalje in število le teh medalj.

```{r razpredelnica1}
kable(head(tabela1.tidy))
```

tabela2.tidy: S spletne strani http://data.worldbank.org/indicator/SP.POP.TOTL?end=2015&start=2013 sem snela tabelo v obliki CSV. Potrebno je bilo izbrisati odvečne podatke, številom določiti pravilen tip in razbiti stolpce. Tabela vsebuje stolpec z imenom države, stolpec z letom in pa stolpec s številom prebivalcev.

```{r razpredelnica2}
kable(head(tabela2.tidy))
```

slo.medalje: Podatke o slovenskih uspehih na olimpijskih igrah sem našla na http://www.olympic.si/olimpijski-wiki/olimpijske-igre.Tu je bilo potrebno združiti več tabel skupaj in dodati stolpca z letnico OI in tipom (zimske/poletne). Tabela ima 6 stolpcev in sicer ime in priimek športnika, ki je osvojil medaljo, šport, disciplino, uvrstitev, tip iger in leto.

```{r razpredelnica3}
kable(head(slo.medalje))
```

tabela4.tidy: Zadnja tabela vsebuje podatke o kraju in času olimpijskih iger (https://simple.wikipedia.org/wiki/Olympic_Games).Tabelo je bilo seveda potrebno še preurediti. Sedaj ima po stolpcih leto, mesto, državo in tip iger (poletne/zimske).

```{r razpredelnica4}
kable(head(tabela4.tidy))
```
Na koncu sem tabele še prilagodila, da se med seboj ujemajo zaradi medsebojne primerjave pri analizi in vizualizaciji (preimenovala sem stolpce).

***
# Analiza in vizualizacija podatkov
```{r vizualizacija, echo=FALSE, message=FALSE}

```

***

# Napredna analiza podatkov

```{r analiza, echo=FALSE, message=FALSE}

```
***
