---
title: "Analiza rezultatov olimpijskih iger"
author: "Anja Žavbi Kunaver"
output:
  html_document: default
  pdf_document:
    includes:
      in_header: lib/styles.sty
    latex_engine: xelatex
runtime: shiny
---

```{r setup, echo=FALSE, results='hide', message=FALSE, warning = FALSE}
# Uvoz vseh potrebnih knjižnic
source("lib/libraries.r", encoding = "UTF-8")
```

# Izbira teme

V svojem projektu bom analizirala podatke olimpijskih iger. Najprej bom analizirala uspešnost držav na poletnih in zimskih olimpijskih igrah od leta 1896 do 2016 in sicer glede na število zlatih, srebrnih in bronastih medalj. Upoštevala bom tudi število prebivalcev posamezne države.Posebej bom analizirala slovenske medaliste na olimpijskih igrah. Zanimali me bodo podatki glede na športno panogo.

***

# Obdelava, uvoz in čiščenje podatkov

```{r uvoz, echo=FALSE, message=FALSE, warning = FALSE}
source("uvoz/uvoz_tabela1.r", encoding = "UTF-8")
source("uvoz/uvoz_tabele2.r", encoding = "UTF-8")
source("uvoz/uvoz_tabele3.r", encoding = "UTF-8")
source("uvoz/uvoz_tabele4.r", encoding = "UTF-8")
```

Uvozila sem 4 tabele in sicer:

tabela1.tidy: Tabela v HTML obliki z wikipedije (https://en.wikipedia.org/wiki/All-time_Olympic_Games_medal_table).Da sem tabelo spravila v obliko tidy data, sem morala pobrisati nekaj stolpcev in vrstic, razbiti stolpce in odtraniti odvečne znake. Po stolpcih so imena držav, tip iger(poletne/zimske), lesk medalje in število le teh medalj. Podatki so zbrani za vse OI od leta 1896 pa do 2016, ko so bile zadnje poletne olimpijske igre v Rio de Janeiro. Države, ki še niso osvojile nobene medalje na OI, so iz tabele izvzete.

```{r razpredelnica1}
kable(head(tabela1.tidy))
```

tabela2.tidy: S spletne strani http://data.worldbank.org/indicator/SP.POP.TOTL?end=2015&start=2013 sem snela tabelo v obliki CSV. Potrebno je bilo izbrisati odvečne podatke, številom določiti pravilen tip in razbiti stolpce. Tabela vsebuje stolpec z imenom države, stolpec z letom in pa stolpec s številom prebivalcev. Naknadno sem morala popraviti še imena nekaterih držav, da so se ujemala s prvo tabelo in zemljevidom.

```{r razpredelnica2}
kable(head(tabela2.tidy))
```

slo.medalje: Podatke o slovenskih uspehih na olimpijskih igrah sem našla na http://www.olympic.si/olimpijski-wiki/olimpijske-igre.Tu je bilo potrebno združiti več tabel skupaj in dodati stolpca z letnico OI in tipom (zimske/poletne). Tabela ima 6 stolpcev in sicer ime in priimek športnika, ki je osvojil medaljo, šport, disciplino, uvrstitev, tip iger in leto.

```{r razpredelnica3}
kable(head(slo.medalje))
```

tabela4.tidy: Zadnja tabela vsebuje podatke o kraju in času olimpijskih iger (https://simple.wikipedia.org/wiki/Olympic_Games).Tabelo je bilo seveda potrebno še preurediti. Sedaj ima po stolpcih leto, mesto, državo in tip iger (poletne/zimske).

```{r razpredelnica4}
kable(head(tabela4.tidy))
```

Na koncu sem tabele še prilagodila, da se med seboj ujemajo zaradi medsebojne primerjave pri analizi in vizualizaciji (preimenovala sem stolpce).

***
# Analiza in vizualizacija podatkov

```{r vizualizacija, echo=FALSE, message=FALSE}
source("vizualizacija/vizualizacija.r", encoding = "UTF-8")
```

Spodnji zemljevid za države sveta prikazuje število osvojenih medalj na vseh dosedanjih olimpijskih igrah glede na število prebivalcev.
Daleč največje razmerje ima Liechtenstein, ki je premajhen, da bi bil viden na zemljevidu, je pa zato zgornja meja lestivice postavljena na 100. Na drugem mestu je Norveška, ki ima razmerje nekoliko pod 100.
Države, ki niso osvojile še nobene olimpijske medalje, niso vnešene v razpredelnico, zato na zemljevidu niso posebej obarvane, saj je njihovo razmerje 0. Gre pa za relativno majhne države.

```{r zemljevid, echo=FALSE, fig.align='center'}
g + ggtitle("Zemljevid števila medalj držav")
```

Spodnji točkast graf prikazuje razmerje osvojenih medalj posamezne države glede na poletne in zimske olimpijske igre. Na x osi meri število osvojenih medalj na poletnih OI za posamezno državo (seštevek bronastih, srebrnih in zlatih) ter na y osi število osvojenih medalj na zimskih OI. Vsi podatki so iz tabela1.tidy.
Iz grafa je razvidno, da je bilo na poletnih OI podeljenih dosti več medalj kot na zimskih. Razlog je v tem, da so bile zimske OI organizirane manjkrat kot poletne, prav tako pa je zimskih športov in disciplin manj kot poletnih. Le redkokatera država ima več osvojenih medalj v hladnih mesecih.
Na grafu desno zgoraj izstopajo Združene države Amerike z največ osvojenimi medaljami na poletnih OI ter obojih skupaj. Največ zimskih medalj je do sedaj osvojila Norveška.

```{r graf1, echo = FALSE}
ggplot(tabela1.tidy %>% group_by(drzava, tip) %>% summarise(skupaj = sum(stevilo)) %>%
         dcast(drzava ~ tip, value.var = "skupaj"), aes(x = poletne, y = zimske)) + geom_point() + 
         ggtitle("Število osvojenih medalj posamezne države")
```

Drugi graf prikazuje število osvojenih olimpijskih medalj Slovencev glede na šport. Razvidno je, da smo bili daleč najuspešnejši v športni gimnastiki. Omeniti pa velja, da je bila zadnja medalja v tej panogi osvojena leta 1968, ko je Miroslav Cerar zmagal na konju z ročaji. Največ medalj je za Slovenijo osvojil Leon Štukelj (6).
Pri analizi grafa je še potrebno upoštevati, da so bile nekatere medalje osvojene ekipno (npr.pri športni gimnastiki, smučarskih skokih, veslanju,...) in je bilo zato za ekipni uspeh podeljenih več medalj.
Sicer pa smo Slovenci že osvojili medalje v 17 športnih panogah in več različnih disciplinah, kar nakazuje na raznoliko razvitost športa pri nas. Iz grafa je še razvidno, da je bilo največ osvojenih medalj bronastega leska.

```{r graf2, echo = FALSE, fig.align='center'}
ggplot(slo.medalje,
       aes(x = reorder(sport, mapply(paste, uvrstitev, sport),
                                    . %>% { -(length(.)^3 +
                                                length(.) * length(.[grepl("^1", .)]) +
                                                length(.[grepl("^2", .)])) }),
                        fill = factor(uvrstitev))) + geom_bar() +
  theme(axis.text.x = element_text(angle = 90, hjust = 1, vjust = 0.5)) +
  xlab("šport") + ylab("število medalj") + guides(fill = guide_legend(title = "Uvrstitev")) +
  ggtitle("Število osvojenih medalj Slovencev glede na šport") + scale_fill_manual(values=c("darkgoldenrod1", "darkgray", "lightsalmon4"))
```

***
